臺北高等行政法院判決　　　　　　　　　　　　　　八十九年度訴字第二○二九號
　　　　　　　　　　　　　　　.
　原　　　告　甲○○
　被　　　告　經濟部智慧財產局
　代　表　人　陳明邦（局長）
　訴訟代理人　丙○○
　參　加　人　向銳企業有限公司
　代　表　人　乙○○
　訴訟代理人　龍雲翔律師
　輔　佐　人　李正雄
右當事人間因新型專利異議事件，原告不服行政院中華民國八十九年八月三十一日台
八十九訴字第二五七七五號再訴願決定，提起行政訴訟，本院判決如左：
　　主  文
原告之訴駁回。
訴訟費用由原告負擔。
　　事  實
一事實概要：緣關係人即參加人向銳企業有限公司於民國（下同）八十六年十二月十
  七日以其「網印機之網框夾座微調裝置」係針對網印機之網框夾座施予可作傾斜角
  度及水平高低之微調整構造，微調裝置計四組，分別設置於網印機之機體左右兩側
  懸臂下方前後位，微調裝置由固定塊組、鳩尾座組、結合塊、調整螺絲及微調螺絲
  構成，藉旋動調整螺絲作網框夾座之水平高低調整，旋動微調螺絲作網框夾座之傾
  斜角調整；傾斜角及水平高低二種調整，藉合一之微調裝置即可分別作用，以達結
  構精簡，調整精確性高，進而保障網印品質等情，向被告（原經濟部中央標準局）
  申請新型專利，經被告編為第00000000號審查，准予專利（下稱系爭案，
  圖如附件所示）。公告期間，原告以本件申請前已見於刊物，係運用申請前既有之
  技術或知識，而為熟習該項技術者所能輕易完成且未能增進功效，有違八十三年一
  月二十一日修正公布之專利法（下同）第九十八條第一項第一款及第二項規定等語
  ，檢具申准在先之第00000000號「網框微調整結構」新型專利案（下稱引
  證一，圖如附件所示）專利公告及專利說明書影本、網印機機台照片二張（下稱引
  證二）、說明圖式一紙（下稱引證三），對之提起異議。案經被告為本件異議不成
  立之審定，發給八十八年九月十五日智專（九）○五○四一字第一三三一四三號專
  利異議審定書。原告不服，提起訴願，經經濟部於八十九年二月十七日以經（八九
  ）訴字第八九○八五六八八號訴願決定書駁回訴願，原告猶表不服，又提起再訴願
  ，亦遭決定駁回，遂向本院提起行政訴訟，並經本院裁定命該參加人參加訴訟。
二訴之聲明：
　(一)原告聲明：
    1.再訴願決定、訴願決定及原處分均撤銷。
    2.請命被告對系爭新型專利案為異議成立應不予專利之處分。
　(二)被告聲明：如主文所示。
  (三)參加人聲明：如主文所示。
三兩造及參加人之爭點：
  原告主張參加人系爭新型專利案之主要構造、應用技術、目的及所欲達成之功效，
  皆與習用技術相同，所不同者僅有附屬結構之等效轉用，故系爭案未較習用裝置更
  具實用性及進步性，被告卻認為系爭案具有新穎性及進步性，對原告所提異議為異
  議不成立之審定，顯有違誤，是否可採？
　(一)原告主張之理由：
    1.首先，原告在異議、訴願及再訴願理由書內，均一再針對「網印機」上設計「
      網框微調裝置」之動機、目的、構造、作用、技術及功效等做完整詳細說明，
      其中亦包含引證一等具體證據與系爭案結構間之詳細比較，惟審查員卻逕以「
      引證一並未揭示本件由固定塊組、鳩尾座組、結合塊、調整螺絲與微調螺絲所
      構成之微調裝置，難謂本件不具新穎性」作為駁回理由，令原告難以甘服，蓋
      如此之駁回理由完全係以「形狀、外觀」做為新型專利結構之比較依據，顯然
      僅只依「全要件」原則作初步判定，並未在「全要件」原則判定後，再就「均
      等論」原則作進一步判定，此種判定方式對原引證一專利權人不公，更違背被
      告所明定之「鑑定基準」。
    2.今以「引證一並未揭示本件由固定塊組、鳩尾座組、結合塊、調整螺絲與微調
      螺絲所構成之微調裝置，難謂本件不具新穎性」之駁回理由，衡諸於原異議審
      定理由，即可發現其中諸多草率不合理之處：
      (1)異議審定理由第二項中，為確實針對「新型專利」而考慮該構造本身之設計
        目的及所可達成之功效，卻僅依構件形狀及名稱之不同，即稱兩微調裝置為
        不同構造，並續稱：「況系爭案將網框夾座之傾斜角及水平高低二種調整，
        藉由合一之微調裝置，即可分別作動，達結構精簡，提高調整精確度，進而
        保障網印之品質，確具進步性。」，此乃在「網印機」技術領域中外行充內
        行之看法。因系爭案內容已明白表示引證一係其創作背景中所稱之習用裝置
        ，而若如審查委員所言之諸等功效屬實，表示系爭案應比該習用裝置更具「
        實用性」及「進步性」才對，但事實不然，此只要將引證一及引證二所代表
        「習知裝置」之實品與系爭案實品作現場比對解說則可立見分曉，但如此實
        事求是之意見竟未蒙採納。
      (2)又審定理由第四項中，審查委員續稱：「系爭案鎖設‧‧‧，顯具進步性」
        ，顯然並未對異議理由內所述之比對關係詳加審視，而原告鑒於引證一圖示
        中未有較清楚之組合圖供與系爭案互作比對，有可能造成審視上之麻煩致草
        率行事，因此除請准予作現場解說之機會外，原告亦願意將該「習用裝置」
        之結構整體，並再依系爭案之圖示方式重新繪圖表示，提供審視委員參考而
        得較簡易再予比對，然上述事關審查專業性及必要性之重要請求仍不被採納
        。
      (3)綜上可知，原告認為審查委員對「網印機」上「網框微調裝置」之相關技術
        並未確實或深切了解，以致對原告所提諸多有關系爭案實質內容之技術爭論
        ，包括設計動機、目的、構造、作用、技術及功效等，均無法作有效而令人
        信服之處理，為求公平、公正，請准原告補呈相關事證物品，作現場解說。
     3.綜上所述，可知審查委員之判定乃草率而不負責任，請鈞院明察，判決如訴
       之聲明。
  (二)被告主張之理由：
    1.原告起訴理由稱「異議不成立之審定理由未針對異議理由為說明」乙節，並不
      正確。事實上，系爭案異議不成立的審定理由，係依據引證案與系爭案之比較
      結果，由於引證案未揭示系爭案的微調裝置，難稱系爭案未具新穎性；系爭案
      鎖設於「Ｌ」型固定塊微調螺絲孔之微調螺絲元件，其前端面抵在縱向導桿之
      桿身上，主要在於提供仰度調整之擋止，當從事傾斜角調整時，係採直接旋動
      微調螺絲即可，由於微調螺絲旋動頂抵縱向導桿，反而促使固定塊組作傾斜角
      度之變化，並經鳩尾座組及結合塊，便可帶動網框夾座兩側中一角作斜角變化
      ，系爭案具進步性，因此異議不成立之理由完全依據異議理由審定，無違專利
      審查基準，亦非僅以「形狀、外觀」做為新型專利之比較依據。
 　 2.原告起訴理由又謂「異議不成立之審定理由未針對新型專利要件為審查」等語
      ，並不正確。事實上，引證案為系爭案於創作背景中所稱之習用裝置，主要在
      網印機之二懸臂上分別設置一套進退調整組、傾斜角調整組、水平高低調整組
      與後方之左右調整組等，供作網框微調整者，並無揭示系爭案由固定塊組、鳩
      尾座組、結合塊、調整螺絲與微調螺絲所構成的微調裝置，尚難據以認定系爭
      案非為新穎創作。況系爭案將網框夾座之傾斜角及水平高低二種調整，藉由合
      一之微調裝置，即可分別作動，達結構精簡，提高調整精確度，進而保障網印
      之品質，確具進步性；因此系爭案異議不成立之審定理由係依新型專利要件所
      審查之結果。
    3.末者，原告又謂「異議不成立之審定理由不當」乙節，亦不正確。事實上，異
      議不成立之審定理由，係依據引證案與系爭案之比較結果，由於引證案並無揭
      示系爭案由固定塊組、鳩尾座組、結合塊、調整螺絲與微調螺絲所構成的微調
      裝置，實難據以認定系爭案非為新穎創作；系爭案將網框夾座之傾斜角及水平
      高低二種調整藉由合一之微調裝置，即可分別作動，達結構精簡，提高調整精
      確度，進而保障網印之品質，確具進步性，系爭案無違專利法規定，因此異議
      不成立之審定理由並無不當，起訴無理由。
    4.綜上所述，被告之原處分並無違法，請駁回原告之訴。
  (三)參加人主張之理由：
    系爭案是將網框夾座之傾斜角度及水平高低二種調整藉由合一之微調裝置構成；
    而引證案是分別由進退調整組、傾斜調整組、水平高低調整組及後方之左右調整
    組所構成，引證案並無系爭案的微調裝置，故系爭案實具新穎性及進步性。
　　理  由
一按稱新型者，謂對物品之形狀、構造或裝置之創作或改良，為專利法第九十七條所
  規定。又公告中之新型，任何人認有違反專利法第九十七條至第九十九條規定，而
  向專利專責機關提起異議者，依同法第一百零二條第一項規定，除應備具異議書外
  ，並應附具證明文件；從而有無違反專利法規定之情事，依法應由異議人附具證據
  供查。
二本件被告准予參加人系爭案新型專利公告期間，原告以系爭案申請前已見於刊物，
  係運用申請前既有之技術或知識，而為熟習該項技術者所能輕易完成且未能增進功
  效，有違專利法第九十八條第一項第一款及第二項規定等語，檢具申准在先之第0
  0000000號「網框微調整結構」新型專利案專利公告（即引證一）及專利說
  明書影本、網印機機台照片二張（即引證二）、說明圖式一紙（即引證三），對之
  提起異議。案經被告為本件異議不成立之審定。原告不服，循序提起訴願、再訴願
  ，遞遭決定駁回，復起訴主張參加人系爭新型專利案之主要構造、應用技術、目的
  及所欲達成之功效，皆與習用技術相同，所不同者僅有附屬結構之等效轉用，故系
  爭案未較習用裝置更具實用性及進步性，被告卻認為系爭案具有新穎性及進步性，
  對原告所提異議為異議不成立之審定，顯有違誤，詳如其事實欄所載理由等語。本
  件參加人系爭「網印機之網框夾座微調裝置」新型專利案，其主要係針對網印機之
  網框夾座施予可作傾斜角及水平高低之微調整構造，該微調裝置計有四組，分別設
  置在網印機之機體左右兩側懸臂下方之前後位；而微調裝置係由一固定塊組、一鳩
  尾座組、一結合塊、一調整螺絲及一微調螺絲所構成，藉由只需旋動調整螺絲即可
  作網框夾座之水平高低調整；旋動微調螺絲即可作網框夾座之傾斜角調整者。而原
  告所舉異議證據二為八十一年一月十七日申請，同年四月一日公告之第00000
  000號「網框微調整結構」新型專利案即引證一。異議附件一為原告之網印機機
  台照片。異議附件二為自行繪製之補充說明圖式。查綜合卷內各項資料及言詞辯論
  期日原告以實物說明，引證一並無揭示系爭案由固定塊組、鳩尾座組、結合塊、調
  整螺絲與微調螺絲所構成之微調裝置，難認系爭案不具新穎性，且系爭案將網框夾
  度之傾斜角及水平高低二種調整藉由合一之微調裝置，及鎖設於「Ｌ」型固定塊微
  調螺絲孔之微調螺絲元件之設計，確具進步性。又異議附件一網印機機台照片因無
  法辨識製造型式與製造日期，無法證明與引證案有關聯；異議附件二為私人繪製圖
  式，難據以認定系爭案不合專利要件。雖原告一再訴稱：原告系爭案之主要構造、
  應用手段、目的及所達成功效，確與引證一及異議附件一所示習用技術相同，所不
  同者只是附屬結構之等效變化，且無實際功效之增進，被告未予詳究，顯有違誤等
  語。惟如上所述，異議附件一並無法辨識製造型式與製造日期，自無法與引證一佐
  證；異議附件二則為私人繪製圖式，均難據以認定系爭案不符專利要件，故不具證
  據力。又查引證一主要係指一種氣壓型跑檯式網版印刷機專用之網印框板角度為調
  整構造，乃係於網印機左右二懸臂上各分別設置一套進退調整組、傾斜角調整組、
  水平高低調整組與後方之左右調整組，直接調整橫板版夾持網版之前後左右傾斜角
  度者。引證一與之相較，可知引證一雖為系爭案於創作背景中所稱之習用裝置，但
  引證一並無揭示系爭案由固定塊組、鳩尾座組、結合塊、調整螺絲與微調螺絲所構
  成之微調裝置，難謂系爭案不具新穎性。況查系爭案將網框夾度之傾斜角及水平高
  低二種調整藉由合一之微調裝置，即可分別動作，連結構精簡，提高調整精確度，
  進而保障網印品質之目的，及鎖設於Ｌ型固定塊微調螺絲元件，其前端面抵在縱向
  導桿之桿身上，提供仰度調整之檔止，當從事傾斜角調整時，僅需直接旋動微調螺
  絲即可促使固定塊組作傾斜角度之變化，並經由鳩尾座組及結合塊，帶動網框夾座
  兩側之一角作斜角變化，確具進步性。又本件前經訴願機關經濟部先後送請國立中
  山大學機械工程學系提供訴願、再訴願審查意見結果，均認系爭案具新穎性及進步
  性，符合新型專利要件，有該系八十九年一月十九日八八中系機字第一八八號及八
  十九年五月三日八九中系機字第四十三號函及其附件審查意見書附訴願卷可稽，按
  中山大學機械工程學系係專業學術機構，該系就本件所為審查意見，具客觀、公正
  性，自足採憑。綜上說明，引證案尚不足以證明系爭案有違專利法第九十八條第一
  項第一款及第二項之規定，原告各項主張，均不足採，被告所為本件異議不成立之
  處分，核無違誤，一再訴願決定，遞予維持，俱無不合，原告訴請撤銷再訴願決定
  、訴願決定及原處分，並命被告對系爭新型專利案為異議成立應不予專利之處分，
  非有理由，應予駁回。
三據上論結，本件原告之訴為無理由，依行政訴訟法第九十八條第三項前段，判決主
  文。
中　　華　　民　　國　　　九十一　　年　　　四　　　　月　　　九　　　　日
                 　　　　   臺 北 高 等 行 政 法 院  第 二 庭
                             　　　　      審 判 長  法    官  王立杰
                                           　　　    法    官  陳雅香
                                                     法    官  黃本仁
右為正本係照原本作成。
如不服本判決，應於送達後二十日內，向本院提出上訴狀並表明上訴理由，如於本判
決宣示後送達前提起上訴者，應於判決送達後二十日內補提上訴理由書（須按他造人
數附繕本）。
中　　華　　民　　國　　　九十一　　年　　　四　　　　月　　　九　　　日
       　　　　　　　　　　　　　　　　　　　　　　　書 記 官　姚國華
